臺灣高等法院臺南分院刑事判決　　　100年度金上訴字第660號
上　訴　人　臺灣臺南地方法院檢察署檢察官
被　　　告　黃禎鏗
指定辯護人　本院公設辯護人　簡松柏
被　　　告　蘇建一
選任辯護人　王進輝律師（扶助律師）
上列上訴人因被告違反銀行法等案件，不服臺灣臺南地方法院99
年度訴字第475號中華民國100年5月12日第一審判決（起訴案號
：臺灣臺南地方法院檢察署99年度調偵字第39號），提起上訴，
本院判決如下：
    主  文
上訴駁回。
    理  由
壹、程序部分
    按被告以外之人於審判外之陳述雖不符刑事訴訟法第159條
    之1至第159條之4等4條之規定，而經當事人於審判程序同意
    作為證據，法院審酌該言詞陳述或書面陳述作成時之情況，
    認為適當者，亦得為證據；當事人、代理人或辯護人於法院
    調查證據時，知有刑事訴訟法第159條第1項不得為證據之情
    形，而未於言詞辯論終結前聲明異議者，視為有前項之同意
    ，同法第159條之5定有明文。本件檢察官及被告於本院準備
    程序及審理時對於本件判決所引用之書面及非書面等證據資
    料均同意作為本案之證據或表示沒有意見（見本院卷第44、
    71 頁），而於本院逐一提示後，迄於言詞辯論終結前亦均
    未聲明異議，經審酌該等證據作成時之情況，核無違法取證
    或其他瑕疵，認為以之作為本案之證據亦屬適當，自有證據
    能力。
貳、實體部分
一、公訴意旨略以：被告黃禎鏗、蘇建一與林羿安、張維智（綽
    號「阿諾」）、張維華（係張維智之胞兄）、黃俊明、黃坤
    彬、陳振成、梁綵湄、李維軒、胡曦予、陳麗珍、蕭國幹（
    林羿安係陳麗珍妹婿，蕭國幹為陳麗珍之前夫暨同居人）、
    徐鄒春芳、高裕捷、顏美瑛、趙丕昂、張坤香、楊連玉（富
    群國際股份有限公司〈下稱富群公司〉負責人）、馬志修、
    連水塗（綽號「連晟」）、郭淑英（均另案由臺灣臺北地方
    法院以97年金重訴字19號案件判決無罪）及董承剛（另案由
    臺灣板橋地方法院以97年度訴字第2659號判決無罪確定）等
    人，共同意圖為自己不法之所有，均明知非經主管機關核准
    或向主管機關申報生效後，不得從事或代理募集、銷售、投
    資顧問境外基金及多層次傳銷之參加人，所取得佣金、獎金
    或其他經濟利益，不得以主要係基於介紹他人加入，而非基
    於其所推廣或銷售商品或勞務之合理市價，暨非銀行不得經
    營收受存款業務。竟基於犯意聯絡，利用網際網路興起虛擬
    帳戶、虛擬貨幣、多層次傳銷等概念，以多層次傳銷方式，
    先由張維智於民國94年間滯留國外時，與真實姓名、年籍不
    詳自稱「小余」、「BB」等人於國外伺服器上架設瑞士共同
    基金網站（英文為Swiss Cash，原網站網址為http://www.
    swiss cash.net，已於96年8月18日關閉，目前改設立Swiss
    maxif網站，網址為http://www.swissma xif.net），網站
    上並以中文、英文、馬來西亞文等各國語言誆稱：「Swiss
    Mutual Fund成立於1948年，近60年來，我們不斷強化"金融
    菁英團隊"，也幫助過很多大型企業團隊、國際知名財團，
    達成財務規劃與獲利目標」、「Swisscas h為其投資者提供
    保本固定收益率」、「保障您在四百五十天內獲得三００％
    之合理收益率」等誇大不實廣告，營造該基金係經營團隊堅
    強、獲利雄厚等假象，並由「小余」等人於香港等地之金融
    機構開設SMF INTERNATIONAL LIMI TED、EE CHANG KU（即
    「小余」之英文姓名）、FUNG LOKTR-ADING CO.、GLITTER
    GEMINT E RNATIONAL、GLOBAL EXCHAN-GE、PENTA EXIM、
    PENTA TRADES、PRECIOUS DIAMOND TRAD-ERS等個人或公司
    之帳戶，作為收受款項之用，投資者須於瑞士共同基金網站
    開立帳戶，網站上稱該虛擬貨幣為e-point，並訂每1單位之
    e-point等於美金1元。購買瑞士共同基金之本金及獲利均以
    網路虛擬貨幣e-point形式存於虛擬帳戶內，會員間得於網
    站內自由移轉e-point。並於95年8月間，引進國內之瑞士共
    同基金產品代號原為SIP15300，以15個月為1個期限，每月
    固定獲利，第1個月到第3個月固定獲利為10%，第4個月到第
    6個月固定獲利15%，第7個月到第9個月固定獲利20%，第10
    個月到第12個月固定獲利25%，第13個月到第15個月固定獲
    利30%，累計15個月到期即可獲利300%。96年4月後瑞士共同
    基金產品改為SIP25，每月固定獲利為25%，無到期日。並有
    3種介紹獎金制度，第1種是直接推薦立即獎金，即投資人成
    為瑞士共同基金會員後，即取得推薦資格，可以推薦自己或
    第三人成為下線，而推薦人可以取得其直接推薦參與投資下
    線的投資金額10%，作為直接推薦立即獎金。第2種獎金制度
    ，是以投資人直接推薦第三人投資瑞士共同基金，該第三人
    投資金額每30天收益的10%為獎金。第三種獎金制度為平衡
    獎金（俗稱對碰），即每個投資者可以將他推薦的下線分為
    左線及右線，每個月視左線及右線當月推展的新業績金額何
    者為低，以低者為標準計算平衡獎金，發給獎金之門檻為美
    金1萬元，美金1萬元至美金10萬元為10%，美金11萬至30 萬
    元為8%，31萬元以上均為5%。其中，瑞士共同基金網站將前
    述第1、2種介紹獎金稱為SRP，第3種介紹獎金稱為SFP。嗣
    後，張維智即向張維華、或透由張維華等人招攬高裕捷、顏
    美瑛、馬志修、黃俊明、黃坤彬、林羿安、趙丕昂、張坤香
    、楊連玉、董承剛、連水塗、郭淑英、陳振成、李維軒、梁
    綵湄、陳麗珍、蕭國幹、曾楊美英等人參與瑞士共同基金以
    獲取介紹人（俗稱上線）資格，其等於95年8月至96年4月間
    陸續加入瑞士共同基金後，即以多層次傳銷組織推介手法，
    各自依坊間直銷模式在國內全省各地之咖啡廳、簡餐店、其
    等住所或富群公司營業處所等地，或親訪其等認識之友人住
    居所，或以舉辦餐會之方式，並輔以載有「瑞士共同基金係
    在多尼明加共和國註冊，並由外國知名投資專家操作，為投
    資收益率極高且風險最小之保本型基金」、「Swiss Cash
    提供的機會可被視為將單筆或多筆十萬美元的投資變成了三
    十萬美元或一百萬美元」、「我們鼓勵純粹投資者加大投資
    以加速實現其百萬美元夢想」及黃俊明製作之「搶救貧窮」
    等誇大不實內容之書面文件、或以上線分享投資瑞士共同基
    金之獲利經驗等方式，招攬投資瑞士共同基金，並以節省手
    續費等理由，使被害人陷於錯誤以現金、匯款或轉帳等方式
    交付款項予張維華等人，或經由張維智、「小余」告知張維
    華、連水塗、黃俊明等3人，再由其等3人分別通知匯款至前
    述「小余」所開立之國外金融機構帳戶。嗣林羿安於95年9
    月14日加入張維華、黃俊明、黃坤彬下線，再於95年12月間
    招攬黃禎鏗成為下線，黃禎鏗即在嘉義市某處設立辦公室，
    並於96年4月間以刊登報紙廣告之方式，招攬蘇建一成為下
    線，其後蘇建一即於96年6月間以上開說詞招攬黃義權、莊
    森忠加入，並提供上開資料以取信於黃義權、莊森忠，黃義
    權、莊森忠因而誤信為真，黃義權於96年6月12日以現金交
    付新臺幣（下同）10萬零2千元（起訴書誤載為10萬元）與
    蘇建一，莊森忠則先於96年6月15日交付現金50萬元與蘇建
    一，另於同年8月14日以其妻孫淑貞之名義自臺南縣六甲鄉
    農會匯款1百萬元至林羿安在合作金庫商業銀行股份有限公
    司北嘉義分行（下稱合庫銀行）帳號0000000000000號之帳
    戶內。因認黃禎鏗、蘇建一涉犯刑法第339條第1項詐欺取財
    罪、證券投資信託及顧問法第16條第1項非經主管機關核准
    從事或代理募集、銷售、投資顧問境外基金（應依違反證券
    投資信託及顧問法第110條論處），及銀行法第29條第1項非
    銀行不得經營收受存款（應依銀行法第125條第1項論處），
    暨公平交易法第23條第1項多層次傳銷，參加人如取得佣金
    、獎金或其他經濟利益，不得主要係基於介紹他人加入，而
    非基於其所推廣或銷售商品或勞務之合理市價者（應依公平
    交易法第35條第2項論處）等罪嫌。
二、按犯罪事實應依證據認定之，無證據不得認定犯罪事實，刑
    事訴訟法第154條第2項定有明文。又檢察官就被告犯罪事實
    ，應負舉證責任，並指出證明之方法，刑事訴訟法第161條
    第1項定有明文，因此檢察官對於起訴之犯罪事實，應負提
    出證據及說服之實質舉證責任。其所提證據之證明力必須達
    於使法院確信起訴之犯罪事實為真實程度，倘其所提出之證
    據，不足為被告有罪之積極證明，或其闡明之證明方法，無
    從說服法官以形成被告有罪之心證，而有合理懷疑存在者，
    基於無罪推定之原則，即應為被告無罪判決之諭知（最高法
    院76年台上字第4986號判例、91年度台上字第5597號判決、
    92年度台上字第128號判例、第711號判決意旨參照）。
三、公訴意旨上開所認，無非以：被告黃禎鏗、蘇建一之供述、
    共犯林羿案之供述、證人黃義權、莊森忠之證述、投資保本
    證明書、投資帳戶明細、手寫收據、臺南縣六甲鄉農會匯款
    單、臺灣臺北地方法院檢察署96年度偵字第24151號、97年
    度偵字第16331、第20881號起訴書等資為論據。訊據被告黃
    禎鏗堅決否認有何犯行，辯稱：當時伊在投資顧問公司工作
    ，雖然有登報紙但與瑞士共同基金無關，蘇建一是伊的下線
    ，但是是他主動找伊說他要加入，不是伊招攬他的。他加入
    後所招募的人伊都不認識且也沒經過伊這邊，他是直接找伊
    的上線林羿安。伊不知道是否確實有瑞士共同基金。當時是
    林羿安告訴伊共同基金獲利很好，伊就有購買，伊也是被害
    人，賺到錢就再投入，結果大約虧了20幾萬元；另被告蘇建
    一雖坦承招攬黃義權、莊森忠為下線，且將其2人交付之投
    資款轉交予黃禎鏗，惟亦堅決否認有何犯罪行為，辯稱：當
    初投資瑞士共同基金時，伊根本不瞭解，上線也是跟伊說這
    是合法投資，否則伊的妻女也不會參加，伊虧了約18萬元等
    語。
四、經查：
  (一)被告黃禎鏗於95年12月間加入成為林羿安之下線，購買瑞士
    共同基金，之後再招攬下線即被告蘇建一，被告蘇建一又招
    攬黃義權、莊森忠加入，黃義權並於96年6月12日以現金交
    付10萬零2千元與蘇建一，莊森忠則先於96年6月15日交付現
    金50萬元與蘇建一，另於同年8月14日以其妻孫淑貞之名義
    自臺南縣六甲鄉農會匯款1百萬元至林羿安在合庫銀行帳號
    0000000000000號之帳戶內等情，除據被告2人自承屬實外，
    並有證人林羿安、黃義權、莊森忠之證述，及投資保本證明
    書（見警卷第36-39頁）、投資帳戶明細（見警卷第40-52頁
    ）、手寫收據（見警卷第53頁）、臺南縣六甲鄉農會匯款單
    （見警卷第54頁）等在卷可憑。
  (二)惟被告2人上開行為，是否構成詐欺取財、違反證券投資信
    託及顧問法第16條第1項規定、違反銀行法第29條、違反公
    平交易法第23條第1項規定？
  1.被訴詐欺取財部分：
    依起訴書所載，本案之「瑞士共同基金」為「小余」、「BB
    」等人所虛構，至於被告2人是否知悉實際上並無此一基金
    存在，而仍對外招攬他人投資購買，迄至審結為止，公訴人
    並未提出足資證明之證據。再由公訴意旨所認：另案被告林
    羿安招攬被告黃禎鏗為下線；而被告蘇建一則為被告黃禎鏗
    之下線，顯見公訴人亦認為被告2人均已出資購買所謂「瑞
    士共同基金」。同時證人林羿安於原審亦證稱被告2人為其
    下線等語（見原審卷第109頁），衡諸常情，倘被告2人明知
    並無此一基金存在，豈會自己也出錢參加此不實之投資，且
    被告蘇建一還介紹妻女也加入投資，而遭致虧損？又依起訴
    書所載，被告蘇建一之上線為被告黃禎鏗，黃禎鏗之上線則
    為林羿安，林羿安上面尚有張維華、黃俊明及黃坤彬，而張
    維華上線為張維智，「小余」及「BB」等人則為張維智於國
    外所認識，另被告蘇建一之下線則僅有黃義權及莊森忠2人
    ，是由起訴書所載之傳銷層次，可知被告2人係居於極末端
    之下線，而「瑞士共同基金」既為虛構，衡情當係越少人知
    悉越好，張維智等虛設基金名義之人豈有可能逐級告知下線
    者此虛設基金之事，而致人盡皆知，則張維智等人如何能騙
    取投資人成為其等下線！況且，被告2人倘有公訴人所指，
    知悉「小余」等人在網站所宣稱獲利雄厚等語均為假象，衡
    情，為了防止其自身所投入購買「瑞士共同基金」之資金血
    本無歸，當係拚命招攬下線，藉由獲取獎金而獲利，然由被
    告黃禎鏗僅招攬被告蘇建一為下線，被告蘇建一則僅招攬黃
    義權、莊森忠2人為下線，再再均足使本院產生被告2人是否
    知悉所謂之「瑞士共同基金」乃虛構之基金之疑慮。另公訴
    意旨指稱被告黃禎鏗在嘉義市某處設立辦公室，並於96年4
    月間以刊登報紙廣告之方式，招攬蘇建一成為下線云云。然
    被告黃禎鏗否認有刊登報紙招攬他人情事，且被告蘇建一也
    否認是因看報紙而加入黃禎鏗，是因本來就認識黃禎鏗而加
    入等語（見本院卷第78頁），檢察官就被告黃禎鏗是否曾刊
    登報紙廣告乙節並未舉證以實其說，此外，亦無其他證據可
    資證明被告2人與「小余」、「BB」等人有詐欺犯意聯絡及
    行為分擔，公訴人此部分所指，應認證據不足。
  2.被訴違反證券投資信託及顧問法第16條第1項規定，應依同
    法第110條論處部分：
  (1)按證券投資信託及顧問法第16條第1項固規定：「任何人非
    經主管機關核准或向主管機關申報生效後，不得在中華民國
    境內從事或代理募集、銷售、投資顧問境外基金」，然其中
    所稱之「境外基金」，依同法第5條第6款規定係指：「於中
    華民國境外設立，具證券投資信託基金性質者」；再所謂「
    證券投資信託」，依同法第3條第1項規定係指：「向不特定
    人募集證券投資信託基金發行受益憑證，或向特定人私募證
    券投資信託基金交付受益憑證，從事於有價證券、證券相關
    商品或其他經主管機關核准項目之投資或交易」；而所謂「
    證券投資信託基金」，依同法第5條第4款規定則指：「證券
    投資信託契約之信託財產，包括因受益憑證募集或私募所取
    得之申購價款、所生孳息及以之購入之各項資產」。是由上
    開條文之規定可知，該法第16條第1項所定之「境外基金」
    ，應係指於我國境外設立，性質上係向不特定人募集證券投
    資信託基金發行受益憑證，或向特定人私募證券投資信託基
    金交付受益憑證，進而從事於有價證券、證券相關商品或其
    他經主管機關核准項目之投資或交易之基金而言，是若並非
    依外國法或我國法合法設立，或並非於我國境外所設立，且
    募集資金、資產後，並未實際從事前揭投資或交易者，顯然
    非屬上開條文所規定之「境外基金」。
  (2)再就立法目的而言，依證券投資信託及顧問法第1條前段之
    規定，該法之立法目的乃為為健全證券投資信託及顧問業務
    之經營與發展，增進資產管理服務市場之整合管理，並保障
    投資。而上開同法第16條第1項之立法理由則為：「境外基
    金可提供投資人更多投資選擇之商品，國人購買境外基金之
    金額亦日趨龐大，但現行境外基金主要藉由銀行指定用途信
    託資金帳戶及證券商受託買賣外國有價證券等方式投資，倘
    有對不特定人散發投資資料或召開投資說明會等，亦可能牽
    涉有價證券之募集行為。查美國1940年投資公司法第7條規
    定，外國基金於本國公開銷售，應經SEC（證管會）核准，
    並要求外國基金與本國基金有同樣保障投資人之品質，爰於
    第1項明定禁止未經主管機關核准或申報生效之境外基金於
    中華民國境內為從事或代理募集、銷售、投資顧問等行為。
    」，另依同法第16條第3項、第4項規定：「證券投資信託事
    業、證券投資顧問事業、證券商、境外基金發行者與其指定
    之機構及其他經主管機關指定之機構，得在中華民國境內從
    事第1項所定業務；其資格條件、申請或申報程序、從事業
    務之項目及其他應遵行事項之辦法，由主管機關定之。」、
    「在中華民國境內得從事或代理募集、銷售、投資顧問境外
    基金之種類、投資或交易範圍與其限制、申請或申報程序及
    其他應遵行事項之辦法，由主管機關定之。」，可知欲在我
    國從事同條第1項所稱之「從事或代理募集、銷售、投資顧
    問境外基金」，必須遵循主管機關所定之辦法，主管機關並
    因此制定「境外基金管理辦法」以規範此類事項。是綜合上
    情觀之，證券投資信託及顧問法第16條第1項之規範功能，
    乃係透過對於證券投資信託事業、證券投資顧問事業、證券
    商、境外基金發行者與其指定之機構及其他經主管機關指定
    之機構之規制，健全此類行業之經營發展、整合管理，進而
    將境外基金之種類、投資交易範圍及相關程序納入制度化、
    體系化之監督、管理，並進一步保障投資者之權益甚明。故
    若該基金根本不存在，純屬騙局，主管機關即無從透過對於
    上開機構之規制而進一步予以監督、管理之可能，性質上應
    非屬證券投資信託及顧問法所欲規範之範圍，而應回歸至刑
    法詐欺罪等相關規定。
  (3)本案檢察官起訴被告2人招攬黃義權、莊森忠購買之「瑞士
    共同基金」，事實上自始即無所謂證券投資信託基金之存在
    ，乃為「小余」、「BB」等不詳人士所虛設，藉以向投資人
    詐騙款項之騙局，揆諸前開說明，應非證券投資信託及顧問
    法第16條第1項所指「境外基金」，是被告2人縱有招攬黃義
    權、莊森忠購買之行為，亦與證券投資信託及顧問法第110
    條之構成要件未合。
  3.被訴違反銀行法第29條，應依同法第125條第1項論處部分：
  (1)按銀行法第29條第1項固規定：「除法律另有規定者外，非
    銀行不得經營收受存款、受託經理信託資金、公眾財產或辦
    理國內外匯兌業務」，另同法第29條之1固亦規定：「以借
    款、收受投資、使加入為股東或其他名義，向多數人或不特
    定之人收受款項或吸收資金，而約定或給付與本金顯不相當
    之紅利、利息、股息或其他報酬者，以收受存款論」，然所
    謂「收受存款」，依同法第5條之1規定，係指：「本法稱收
    受存款，謂向不特定多數人收受款項或吸收資金，並約定返
    還本金或給付相當或高於本金之行為」。縱依銀行法第29條
    之1「以收受存款論」之行為，亦須應以存款以外之名義收
    受款項或吸收資金，而約定或給付與本金顯不相當之紅利、
    利息、股息或其他報酬者為限。換言之，必其取得款項、吸
    收資金，係出於合法之方法，但因經營收受存款業務未經依
    法核准、許可者，始足成立非銀行不得經營收受存款業務罪
    ，如果行為人之取得款項，係基於不法原因如詐欺行為，因
    其並無「返還本金或給付相當或高於本金」之意思，縱有給
    付利息之約定，亦僅為詐取財物之手段而已，即非所謂之「
    收受存款」或「以收受存款論」之行為，而屬於刑法第339
    條第1項詐欺取財或修正前刑法第340條以犯詐欺罪為常業之
    範圍，要非銀行法第125條第1項之罪，兩者規範之行為不同
    （最高法院97年度台上字第4934號、98年度台上字第2685號
    、第4146號、第5943號、第7466號、99年台上字第4128號、
    第6768號判決參照）。
  (2)被告蘇建一向黃義權、莊森忠收取投資款10萬零2千元及1百
    50萬元後，係交與上線即共同被告黃禎鏗，黃禎鏗再交與上
    線林羿安，由林羿安匯往國外之上線等情，業據被告蘇建一
    供稱：「（你招攬之投資人所拿給你之資金如收取？交付何
    人？）都由我向投資人收取現金，再由我親手拿給黃禎鏗或
    林羿安」等語明確（見警卷第20頁），核與證人黃禎鏗於原
    審證述：「（剛才證人黃義權說有把投資金額交給你，是10
    萬元還是10萬2千元？）因為時間很久，是10萬還是10萬2千
    元我忘記了，但那1張收據是我開的，當初會開這張收據是
    因為蘇建一說要我幫他登入網站，當時因為當機，所以他不
    想把錢拿回去，但他為了取信黃義權，叫我開1張收據給他
    ，說他回去可以取信黃義權說他有幫他處理」、「（金額是
    蘇建一跟你說？）我事實上拿到的」、「（你有無點收？）
    有」、「（蘇建一是你的下線，他如果招募到的錢要交給誰
    ？）他自己本身有點數，他也可以直接換給他，我這邊有點
    數也可以直接換給他，沒有點數的話都找上線」、「（他收
    到的現金要交給誰？）他跟誰換就交給誰」、「（他有無交
    給你過？）有」等語（見原審卷第98頁、104頁）；及證人
    林羿安於原審證述：「（蘇建一的錢如果招募回來收的錢要
    交給誰？）我不曉得，他有時候交給黃禎鏗，因為他沒有直
    接交給我」、「（佣金是誰跟他算？）直接都是跟他算，他
    都是在網路上入點數」、「（他交的錢到底要拿給誰？）他
    本身交的錢一般有兩個方式，一個如果別人有點數，我可以
    跟他買點數投資」、「（蘇建一如果招到下線，他收到的錢
    要交給誰？）匯出去，因為一般都是匯款」、「（如果是現
    金？）就是把他的錢匯到國外去」、「（誰來匯？）一般都
    是我在匯，不然就是去跟他買點數的人去匯」、「（你有無
    幫蘇建一匯過錢？）有」、「（在這一件瑞士共同基金裡，
    你有無上線？）有」、「（他叫何名字？）黃坤彬」、「（
    不是叫黃俊明？）黃坤彬的上線就是黃俊明」、「（你轉匯
    出去都轉給誰？）他在香港有很多帳戶，轉到外國的帳戶」
    、「（帳戶資料是誰給你？）黃俊明」、「（你有無把外國
    帳戶資料給你的下線黃禎鏗？）他沒有辦法匯，因為黃俊明
    交待幾個人，匯款一定要我們幾個人去匯，匯了之後把匯款
    單傳給黃俊明，黃俊明收到之後會通知國外把點數匯進來」
    、「（在你之下的下線，沒有辦法自己匯錢給外國帳戶？）
    是」等語（見原審卷第109-114頁）相符。顯見黃義權、莊
    森忠等投資人所交付之投資款，並非由被告蘇建一、黃禎鏗
    2人收受，而係由最上線之「小余」、「BB」等人收受，是
    被告2人所為已與銀行法第29條或第29條之1規定不符。又依
    起訴書所載，「瑞士共同基金」係「小余」、「BB」等不詳
    人士虛構，藉以向投資人詐取投資款項。既為設局詐財，顯
    見收受投資款之「小余」、「BB」及與之有詐欺之共同犯意
    者，已非銀行法第29條或同法第29條之1規定之範疇，更遑
    論被告2人並非最終收受投資款之最上線，且亦無任何證據
    足資證明被告2人與「小余」等人有何犯意聯絡。
  4.被訴違反公平交易法第23條第1項規定，應依同法第35條第2
    項論處部分：
  (1)按公平交易法第8條第1、2項規定：「本法所稱多層次傳銷
    ，謂就推廣或銷售之計畫或組織，參加人給付一定代價，以
    取得推廣、銷售商品或勞務及介紹他人參加之權利，並因而
    獲得佣金、獎金或其他經濟利益者而言」、「前項所稱給付
    一定代價，謂給付金錢、購買商品、提供勞務或負擔債務」
    ，及同條第23條規定：「多層次傳銷，其參加人如取得佣金
    、獎金或其他經濟利益，主要係基於介紹他人加入，而非基
    於其所推廣或銷售商品或勞務之合理市價者，不得為之」。
    顯見多層次傳銷，並非均為不正當之銷售方式，然如其參加
    人取得佣金、獎金或其他經濟利益，主要係基於介紹他人加
    入其計畫或組織，而非基於參加人所推廣或銷售商品或勞務
    之合理市價，乃屬不正當之多層次傳銷，蓋此種主要以介紹
    他人參加而獲利之設計，將成為參加人更加速介紹他人參加
    之誘因，而使後參加人成幾何倍數之增加，終至後參加人將
    因無法覓得足夠之「人頭」而遭經濟上之損失，其發起或推
    動之人則毫無風險，且獲暴利，破壞市場機能，嚴重妨害經
    濟之安定與繁榮，造成社會問題，此即為法律所禁止。
  (2)又公平交易法第23條第1項所稱「主要」、「合理市價」之
    認定，「係以參加人取得經濟利益之來源，推廣或銷售商品
    或勞務之價格為判斷原則」、「『主要』(一)多層次傳銷，其
    參加人利潤來源若可清楚劃分為二，一為單純來自介紹他人
    加入，一為來自所推廣或銷售商品或勞務之價格，此時先認
    定其利潤來源，若主要係來自介紹他人加入，即違反公平交
    易法第23條第1項之規定。至於『主要』如何認定，美國法
    院解釋『主要』為『顯著地』，並曾以50％作為判定標準之
    參考，屆時再依個案是否屬蓄意違法及檢舉受害層面和程度
    等實際狀況做一合理認定。(二)多數之多層次傳銷，參加人利
    潤來源無法明確分割多少純係來自介紹他人，多少純係來自
    推廣或銷售商品或勞務，即兼含此兩種報酬，此時欲判斷其
    是否符合公平交易法第23條第1項之規定，應從其商品售價
    是否係『合理市價』判定之」、「二、『合理市價』－市場
    有同類競爭商品或勞務：此時欲認定是否係『合理市價』時
    ，國內外市場相同或同類產品或勞務之售價、品質應係最主
    要之參考依據，此外，多層次傳銷事業之獲利率，與以非多
    層次傳銷方式行銷相同或同類產品行業獲利率之比較，亦可
    供參考，其他考慮因素尚包括成本、特別技術及服務水準等
    」、「市場無同類競爭商品或勞務：將就個案認定」（大法
    官會議解釋第602號解釋本文及理由、行政院公平交易委員
    會94年10月13日公參字第0940008617號解釋可資參照）。
  (3)本案依起訴書所載，購買「瑞士共同基金」者，除可獲利外
    ，另可招攬下線，並有3種介紹獎金，而被告黃禎鏗經林羿
    安招攬成為下線後，再招攬被告蘇建一成為下線，被告蘇建
    一再招攬黃義權、莊森忠加入。顯見被告2人本身有出資購
    買「瑞士共同基金」，且因此取得招攬下線，推廣「瑞士共
    同基金」權利，並獲得該組織所核發之獎金，被告2人此種
    推銷「瑞士共同基金」之手法，核與公平交易法第8條第1、
    2 項規定之多層次傳銷相符。惟依起訴書所載，「小余」、
    「BB」等人所虛構之商品「瑞士共同基金」，參加購買者獲
    利來源有二，一為基金操作之獲利（指於95年8月間，引進
    國內之瑞士共同基金產品代號原為SIP15300，第1個月到第3
    個月固定獲利為10%，第4個月到第6個月固定獲利15%，第7
    個月到第9個月固定獲利20%，第10個月到第12個月固定獲利
    25%，第13個月到第15個月固定獲利30%，累計15個月到期即
    可獲利300%。96年4月後瑞士共同基金產品改為SIP25，每月
    固定獲利為25%，無到期日），另一為介紹獎金（指第1種為
    推薦自己或第三人成為下線，推薦人可以取得其直接推薦參
    與投資下線的投資金額10%，作為直接推薦立即獎金。第2種
    為投資人直接推薦第三人投資瑞士共同基金，以該第三人投
    資金額每30天收益的10%為獎金。第3種為平衡獎金〔俗稱對
    碰〕，即每個投資者可以將他推薦的下線分為左線及右線，
    每個月視左線及右線當月推展的新業績金額何者為低，以低
    者為標準計算平衡獎金，發給獎金之門檻為美金1萬元，美
    金1萬元至美金10萬元為10%，美金11萬至30萬元為8%，31萬
    元以上均為5%）。比較起訴書所載2種獲利來源，無論係參
    與SIP15300或SIP25，該基金對投資人所表示之「主要」獲
    利來源均係每個月因基金之操作而獲得之固定利潤，並非推
    薦下線而取得之獎金甚明。惟雖實際上因該基金並無投資為
    市場交易之事實，因此投資人所獲得之獎金乃來自於下線所
    投資之出資，然被告2人既均不知此基金係虛構者，又如何
    會知道其本身及下線所投資的資金均未投入市場交易，只是
    成為其等領得之獎金呢？又依法理，所謂之「瑞士共同基金
    」既是「小余」、「BB」等人所虛構之商品，則其等所推出
    之傳銷事業不過為其等詐欺之手段，應無公平交易法第23條
    規定之適用（最高法院95年台上字第2915號判決參照）。是
    被告2人之行為，自非公平交易法第23條所規範處罰之範圍
五、綜上所述，依現存證據，固可認定被告2人均有招攬下線投
    資「瑞士共同基金」情事，惟公訴人既未能提出積極證據證
    明被告2人均明知該「瑞士共同基金」係屬虛設者，自難認
    被告2人主觀上確有不法所有之意圖而施以詐術招攬他人投
    資該「瑞士共同基金」，或有其他公訴意旨所指之上開違反
    銀行法、證券投資信託及顧問法等犯行。被告2人辯稱其等
    亦係受騙之投資人，並無詐騙他人之犯行等語，應均堪採信
    。揆諸前述說明，本諸無罪推定原則，被告2人被訴詐欺等
    罪嫌尚屬不能證明。
六、原審因而諭知被告無罪，並無不合。檢察官上訴意旨仍執前
    詞，主張被告2人之獲利確是來自介紹下線加入基金而得，
    且被告2人均明知該基金係一騙局，仍執意推介被害人購入
    ，且上開行為應屬公平交易法、銀行法、證券投資信託及顧
    問法所處罰範圍云云，指摘原判決諭知被告無罪為不當，自
    非有理由，應予駁回。。
據上論結，應依刑事訴訟法第368條，判決如主文。
本案經檢察官郭珍妮到庭執行職務。
中    華    民    國   100    年    9    月    29     日
                  刑事第四庭   審判長法  官  吳志誠
                                     法  官  吳森豐
                                     法  官  彭喜有
以上正本證明與原本無異。
檢察官如不服本判決應於收受本判決後10日內向本院提出上訴書
，其未敘述上訴理由者並得於提起上訴後10日內向本院補提理由
書（但應受刑事妥速審判法第9條第1項規定之限制）。
                                     書記官  黃子起
中    華    民    國   100    年    9     月    29    日
附錄：
刑事妥速審判法第九條：
除前條情形外，第二審法院維持第一審所為無罪判決，提起上訴
之理由，以下列事項為限：
一判決所適用之法令牴觸憲法。
二判決違背司法院解釋。
三判決違背判例。
刑事訴訟法第三百七十七條至第三百七十九條、第三百九十三條
第一款之規定，於前項案件之審理，不適用之。